【裁判字號】    99,金簡,2
【裁判日期】    990224
【裁判案由】    銀行法
【裁判全文】
臺灣臺北地方法院刑事判決               99年度金簡字第2號
公  訴  人  臺灣苗栗地方法院檢察署檢察官
被      告  甲○○
選任辯護人  李岳明律師
上列被告因違反銀行法案件，經檢察官提起公訴（臺灣苗栗地方
法院檢察署97年度偵字第2517號、98年度偵字第56號），經臺灣
苗栗地方法院（98年度金訴字第2 號）以管轄錯誤為由，裁定移
送本院審理，因被告於本院準備程序中自白犯罪，本院合議庭認
宜以簡易判決處刑，經裁定逕以簡易判決處刑，判決如下：
    主  文
甲○○共同犯銀行法第一百二十五條第一項前段之非法經營銀行
業務罪，處有期徒刑貳年。緩刑肆年，並應向公庫支付新臺幣貳
拾伍萬元，支付方法如事實及理由欄第六項「附記事項」（一）
所示。
    事實及理由
一、按刑事訴訟法第449 條第1 項規定之案件，檢察官依通常程
    序起訴，被告自白犯罪，認為宜以簡易判決處刑者，得不經
    通常審判程序，逕以簡易判決處刑；又依此簡易判決所科之
    刑以宣告緩刑、得易科罰金之有期徒刑及拘役或罰金為限。
    刑事訴訟法第449 條第2 項、第3 項分別定有明文。查本件
    被告甲○○雖經公訴人依通常程序起訴，由本院依通常程序
    審理（本院98年度金訴字第57號），惟經本院於準備程序訊
    問被告，因被告認罪，本院認本件合於以簡易判決處刑之要
    件，依前揭刑事訴訟法之規定，得不經通常審判程序，對被
    告逕以簡易判決處刑，爰裁定本件依簡易判決程序審理，合
    先敘明。
二、被告甲○○明知除法律另有規定者外，非銀行不得辦理包括
    國內外匯兌等銀行業務，且其係自然人，並非依法申請經營
    銀行業務之機構，竟與其同居女友薛蘭蘭（為取得我國臺灣
    地區居留權之大陸地區人民，其所涉幫助甲○○等違反銀行
    法第125 條第1 項前段之非法經營銀行業務罪部分，由本院
    另行審結）之大陸籍胞弟「薛攀龍」（已成年，正確年籍不
    詳），共同基於違法辦理國內外匯兌業務之犯意聯絡，自民
    國94年4 、5 月間起至97年4 月底止，接受大陸地區人民及
    與大陸地區人民有交易需求之臺灣地區人民等不特定人之委
    託，利用被告及薛蘭蘭所提供如附表所示之各金融機構帳戶
    ，從事地下匯兌業務，其方式係由臺灣地區人民曾順勝、林
    吳秀春、劉家振、取得臺灣地區居留權之大陸籍人士翁金珠
    等及其他不特定人，直接將新臺幣款項匯入如附表所示之各
    金融機構帳戶內後，由甲○○依各該匯款人或委託人之指示
    ，以電話等方式通知「薛攀龍」，再由「薛攀龍」扣除手續
    費而換算為人民幣後，依指示匯款至各該匯款人或委託人指
    定之帳戶，或將人民幣親自交付各該匯款客戶指定之收款人
    ，而匯出款項予大陸地區之不特定人；或由大陸地區人民或
    居留大陸地區之臺灣地區人民以不詳方式將大陸地區之通用
    貨幣即人民幣交付「薛攀龍」後，由「薛攀龍」」扣除手續
    費而結算為新臺幣後，由甲○○依「薛攀龍」所轉達之各該
    委託人指示，以相同手法，自附表所示之帳戶，以提領現金
    轉存或轉帳之方式，分別匯至黃為成、劉美玉、劉吉星、朱
    木長、蔣坤龍、林武英、賴淑娥、趙詩雅、劉秀綿、郭美菊
    、蘇順利、曾筠珊、陳明枝、江梅香、陳憲智、陳文增、葉
    智勇、賴楊碧玉，或各該委託人或其指定之人設於臺灣地區
    金融機構之帳戶內，而從事國內外匯兌業務；總計於上開期
    間內，利用如附表所示之帳戶，進、出匯兌之金額高達約新
    臺幣3038萬9534元。案經法務部調查局苗栗縣調查站報告臺
    灣苗栗地方法院檢察署（下稱苗栗地檢署）檢察官偵查後，
    向臺灣苗栗地方法院提起公訴，經該院以98年度金訴字第2
    號受理後，以無管轄權為由，裁定移轉本院。
三、證據名稱：
（一）被告甲○○於偵查及本院審理時之自白（見苗栗地檢署97
      年度偵字第2517號卷(一)第6 至9 頁、第105 至106 頁、第
      132 至133 頁；本院卷第25至28頁、第40至42頁、第103
      至110 頁）。
（二）證人即本件幫助犯薛蘭蘭於偵查及本院審理時之供述（見
      苗栗地檢署97年度偵字第2517號卷(一)第10至11頁、第132
      至133 頁、98年度偵字第56號卷第4 至5 頁；本院卷第25
      至28頁、第40至42頁、第103 至110 頁）。
（三）證人即前開委託人或匯款人曾順勝、林吳秀春、劉家振、
      翁金珠、黃為成、劉美玉、劉吉星、朱木長、蔣坤龍、林
      武英、賴淑娥、趙詩雅、劉秀綿、郭美菊、蘇順利、曾筠
      珊、陳明枝、江梅香、陳憲智、陳文增、葉智勇、賴楊碧
      玉於偵查中之證述（見苗栗地檢署97年度偵字第2517號卷
      (三)第28至29頁、第69至70頁、第85至86頁、第88至89頁、
      第92至93頁、第105 至110 頁、第131 至134 頁）。
（四）被告及薛蘭蘭於附表所示各金融機構設立各該帳戶之開戶
      資料、帳戶交易清單、匯款單據、收受匯款統計表（見苗
      栗地檢署97年度偵字第2517號卷(一)第34至36頁、第37至39
      頁、第40至47頁、第65至99頁、第117 至120 頁、第123
      頁、第126 至129 頁、卷(一)第147 頁至卷(二)第8 頁、第10
      至61頁、98年度偵字第56號卷第13至16頁、第21至75頁）
      。
（五）被告分別匯款予黃為成、劉美玉、林雪紅、簡秀美之匯款
      單據、客戶名冊、被告手寫客戶資料之便條紙（見苗栗地
      檢署97年度偵字第2517號卷(一)第18至19頁、第50至53頁、
      第55至58頁、第60至61頁）；林吳秀春、劉家振、翁金珠
      分別匯款予被告之匯款單據（見苗栗地檢署97年度偵字第
      2517號卷(一)第26頁、第30頁、第33頁）。
（六）證人劉美玉設於臺灣中小企業銀行（下稱臺灣企銀）第00
      000000000 號帳戶交易明細查詢、證人朱木長設於臺灣企
      銀第00000000000 號帳戶存摺、交易明細查詢及訂貨通知
      、訂貨單、證人蔣坤龍設於臺灣企銀東港分行第00000000
      000 號帳戶交易明細表、證人賴淑娥設於合作金庫銀行潮
      洲分行第0000000000000 號帳戶交易明細表、證人趙詩雅
      設於萬泰銀行北門分行第000000000000號帳戶交易明細表
      、證人曾劉秀綿設於臺灣銀行文山分行第000000000000號
      帳戶往來明細、證人郭美菊設於澎湖第二信用合作社第00
      000000000000號帳戶交易明細、證人曾筠珊設於土地銀行
      中崙分行第000000000000號帳戶交易明細、證人陳明枝設
      於台北銀行大橋分行第0000000000000 號帳戶交易明細表
      、證人江梅香設於永豐銀行士東分行第00000000000000號
      帳戶交易明細、證人陳憲智設於兆豐銀行天母分行第0000
      0000000 號帳戶交易明細表、證人陳文增設於兆豐銀行天
      母分行第00000000000 號帳戶交易明細、證人賴楊碧玉設
      於聯邦銀行通化分行第000000000000號帳戶交易明細、張
      頂元設於澎湖區漁會第00000000000000號帳戶交易明細表
      、陳劉熙賢設於聯邦銀行松江分行第000000000000號帳戶
      交易明細、葉慧萍設於國泰世華天母分行第000000000000
      號帳戶交易明細、朱美蘭設於台北富邦銀行仁愛分行第00
      0000000000號帳戶交易明細、證人曾筠珊於98年5 月21日
      偵查時所提東晨企業有限公司註冊證書、名片、遷址通知
      （見苗栗地檢署97年度偵字第2517號卷(三)第9 頁、第19頁
      、第23頁、第31頁、第38頁、第43頁、第49頁、第55頁、
      第65頁、第71至73頁、第79至80頁、第83頁反面至84頁、
      第87反面、第90反面至91頁、第94頁反面至95頁反面、第
      100 至101 頁、第139 至142 頁、第153頁）。
（七）內政部入出國及移民署98年7 月14日移署資處雲字第0980
      096039號函送被告及薛蘭蘭入出境資料、薛蘭蘭申請來台
      相關資料、薛蘭蘭入境許可證（見苗栗地檢署97年度偵字
      第2517號卷(三)第156 至159 頁、98年度偵字第56號卷第6
      至11頁）。
四、按銀行法第29條第1 項所謂「匯兌業務」，係指行為人不經
    現金輸送，而藉他地之分支機構或特定人間之資金清算，經
    常為其客戶辦理異地間款項收付，以清理客戶與第三人間債
    權債務關係或完成資金轉移之行為。而「國內外匯兌」則係
    銀行利用與國內異地或國際間同業相互劃撥款項之方式，如
    電匯、信匯、票匯等，以便利顧客國內異地或國際間交付款
    項之行為，代替現金輸送，了結國際間財政上、金融上及商
    務上所發生之債權債務，收取匯費，並可得無息資金運用之
    一種銀行業務，是凡從事異地間寄款、領款之行為，無論是
    否賺有匯差，亦不論於國內或國外為此行為，均符合銀行法
    該條項「匯兌業務」規定（最高法院95年度臺上字第5910號
    判決參照）。又資金款項皆得為匯兌業務之客體，本無法定
    貨幣或外國貨幣等之限制，而人民幣為中國大陸地區內部所
    定之具流通性貨幣，則人民幣係屬資金、款項，並無疑義。
    本件被告既係以前揭兌換方式，為不特定之客戶完成資金之
    移轉，即具有將款項由甲地匯往乙地之功能，所為係屬銀行
    法第29條第1 項規定之辦理匯兌業務無疑。是核被告所為，
    係犯銀行法第125 條第1 項前段之違反同法第29條第1 項之
    非銀行不得辦理國內外匯兌業務罪。又按刑事法若干犯罪行
    為態樣，本質上原具有反覆、延續實行之特徵，立法時既予
    特別歸類，定為犯罪構成要件之行為要素，則行為人基於概
    括之犯意，在密切接近之一定時、地持續實行之複次行為，
    倘依社會通念，於客觀上認為符合一個反覆、延續性之行為
    觀念者，於刑法評價上，即應僅成立一罪，俾免有重複評價
    、刑度超過罪責與不法內涵之疑慮，學理上所稱「集合犯」
    之職業性、營業性或收集性等具有重複特質之犯罪均屬之，
    例如經營、從事業務、收集、販賣、製造、散布等行為概念
    者是（最高法院95年度臺上字第1079號判決意旨參照）。查
    銀行法第29條第1 項規定所稱「辦理匯兌業務」，本質上即
    屬持續實行之複次行為，具備反覆、延續之行為特徵，應評
    價為包括一罪之集合犯，按本件被告於密切接近之時地，持
    續實行之複次行為，自應論以包括一罪（最高法院95年度臺
    上字第1079號判決意旨參照）。被告就本件犯行與「薛攀龍
    」間有犯意聯絡及行為分擔，應論以共同正犯。
五、另按被告所犯銀行法第125 條第1 項前段之非銀行不得辦理
    國內外匯兌業務罪，法定刑為「3 年以上10年以下有期徒刑
    ，得併科新臺幣1 千萬元以上2 億元以下之罰金。」之重罪
    。考其立法緣由之所以加重該條之法定刑，乃鑑於社會上非
    法投資公司以高利吸引民眾投入資金，非法吸取社會大眾游
    資，經營者惡意倒閉後，往往造成社會大眾財產上之嚴重損
    害，牽連者眾，嚴重損害國家正常之經濟及資金活動，是以
    設此重罰之目的，應在於杜絕銀行法第29條所稱之非銀行不
    得經營「收受存款」或「受託經理信託資金」之情形，至於
    非銀行「辦理國內外匯兌業務」者，雖同為該條文所規範，
    然非銀行辦理國內外匯兌，係違反政府匯兌管制之禁令，影
    響政府特許合法銀行辦理匯兌之業務，並有害於政府對於進
    出國資金之管制，苟無匯兌詐欺之情形，對於一般社會大眾
    個人之財產尚不致造成嚴重危害，其不法內涵與侵害法益之
    嚴重性與同法條所處罰「收受存款」、「受託經理信託資金
    」之情況並不盡相同。復查，本案被告所從事之人民幣匯兌
    業務，肇因自先前兩岸之間缺乏便捷之通匯管道，且對於資
    金往來有所限制，被告乘此機會，而與「薛攀龍」配合，共
    同違反銀行法之前揭規定，代其客戶辦理台灣地區與大陸地
    區間之匯兌，致觸犯銀行法第125 條第1 項之重罪；惟依本
    件卷證資料，查無任何證據足資證明被告有利用此匯兌業務
    詐騙任何人，或造成其客戶之財產上損失，亦無證據證明被
    告或「薛攀龍」因而從中獲取若干手續費或匯差之利益（依
    被告於本院98年度金訴字第57號審理時之供述內容所示，「
    薛攀龍」因與被告共同為本件非法匯兌行為而按月給付被告
    之七、八千元，係作為被告辦理前揭匯兌行為所需之手續費
    、彼此聯絡之電話費等項費用所需，尚難認為係被告因本件
    犯罪取得之財物或財產上利益，見上開卷第40頁反面、第10
    5 頁反面；公訴人認被告與「薛攀龍」利用所從事之前揭非
    法匯兌行為，從中賺取匯差之利益，惟未舉證證明其情，難
    認屬實）。本院考量上情，認本件對被告科以法定最低度之
    刑，仍非無情輕法重之嫌，在客觀上足以引起一般同情，不
    無可資憫恕之處，爰依刑法第59條之規定減輕其刑。爰審酌
    被告擅自辦理新臺幣與人民幣之匯兌，致政府無法對兩岸資
    金往來為有效控管，危害國家金融政策之推行及合法銀行之
    業務利益，固屬非是，然其並無犯罪前科，素行尚佳，因一
    時失慮而為本件犯行，雖對於我國金融匯款交易秩序之掌控
    造成妨害，惟對於一般社會大眾之財產尚未直接造成影響，
    且被告犯後於本件偵查、審理期間，均坦承犯行，甚有悔意
    、態度良好，及其本件犯罪之動機、目的、手段、所生危害
    、生活狀況、智識程度等一切情狀，量處如主文所示之刑。
    末查，被告前未曾因故意犯罪受有期徒刑以上刑之宣告，此
    有臺灣高等法院被告前案紀錄表在卷可稽（見本院98年度金
    訴字第57 號 卷第14頁），其因一時失慮致罹刑典，本院認
    被告經本件偵審程序及刑罰宣告之教訓，當知所警惕，信無
    再犯之虞，所宣告之刑以暫不執行為適當，爰依刑法第74條
    第1 項第1款 之規定，併予宣告緩刑4 年，並依同法第74條
    第2 項第4款 規定，命被告應向公庫（財政部）支付25萬元
    （被告於本院98年度金重訴字第57號案件，於98年12月30日
    準備程序期日，當庭表示願意支付上開金額，並經檢察官、
    被告及其選任辯護人協商後，被告當庭表示願於3 年內分期
    付訖上開金額），以啟自新，兼收預防其再度犯罪之效。又
    依本件卷證資料，既查無證據證明被告或「薛攀龍」有因本
    件非法匯兌行為而從中獲得若干手續費或匯差之利益，已如
    前述，自無從認定被告有因本件犯罪所得之財物或財產上利
    益，而無從依銀行法第136 條之1 之規定宣告沒收，併此敘
    明。
六、附記事項：
（一）被告應於本件判決確定後3 年內，向公庫（財政部）支付
      新臺幣25萬元。
（二）若被告違反上開事項，情節重大，足認原宣告之緩刑難收
      其預期效果，而有執行刑罰之必要者，依刑法第75條之1
      第1 項第4 款規定，得撤銷其緩刑之宣告。
七、依刑事訴訟法第449 條第2 項、第3 項，銀行法第125 條第
    1 項前段、第29條第1 項，刑法第11條前段、第28條、第59
    條、第74條第1 項第1 款、第2 項第4 款，逕以簡易判決處
    如主文所示之刑。
八、如不服本判決，得自收受送達之日起10日內，表明上訴理由
    ，向本庭提出上訴狀，並附繕本。
中    華    民    國    99    年    2     月    24    日
                  刑事第二庭  法  官  陳勇松
以上正本證明與原本無異。
如不服本判決，應於收受送達後10日內向本院提出上訴書狀，並
應敘述具體理由；其未敘述上訴理由者，應於上訴期間屆滿後20
日內向本院補提理由書（均須按他造當事人之人數附繕）。「切
勿逕送上級法院」。
                              書記官  鄭巧青
中    華    民    國    99    年    2     月    24    日
附錄本案論罪科刑法條全文：
銀行法第29條（禁止非銀行收受存款及違反之處罰）
除法律另有規定者外，非銀行不得經營收受存款、受託經理信託
資金、公眾財產或辦理國內外匯兌業務。
違反前項規定者，由主管機關或目的事業主管機關會同司法警察
機關取締，並移送法辦；如屬法人組織，其負責人對有關債務，
應負連帶清償責任。
執行前項任務時，得依法搜索扣押被取締者之會計帳簿及文件，
並得拆除其標誌等設施或為其他必要之處置。
銀行法第125條
違反第29條第1 項規定者，處3 年以上10年以下有期徒刑，得併
科新臺幣1 千萬元以上2 億元以下罰金。其犯罪所得達新臺幣1
億元以上者，處7 年以上有期徒刑，得併科新臺幣2500萬元以上
5 億元以下罰金。
經營銀行間資金移轉帳務清算之金融資訊服務事業，未經主管機
關許可，而擅自營業者，依前項規定處罰。
法人犯前二項之罪者，處罰其行為負責人。
附表：
┌──┬────┬───────┬───────────┐
│編號│戶名    │金融機構名稱  │所開立金融機構帳號    │
├──┼────┼───────┼───────────┤
│ 一 │甲○○  │第一銀行雙園分│00000000000號         │
│    │        │行            │                      │
├──┼────┼───────┼───────────┤
│ 二 │甲○○  │中華郵政股份有│00000000000000號      │
│    │        │限公司板橋中正│                      │
│    │        │路郵局        │                      │
├──┼────┼───────┼───────────┤
│ 三 │薛蘭蘭  │中華郵政股份有│00000000000000號      │
│    │        │限公司臺北青年│                      │
│    │        │郵局          │                      │
└──┴────┴───────┴───────────┘

司法院資訊處製作；財團法人民間司法改革基金會備份。
